【裁判字號】    97,訴,1018
【裁判日期】    980206
【裁判案由】    偽造文書
【裁判全文】
臺灣士林地方法院刑事判決              97年度訴字第1018號
公  訴  人  臺灣士林地方法院檢察署檢察官
被      告  己○○
上列被告因偽造文書案件，經檢察官提起公訴（96年度偵字第13
116號），本院判決如下：
    主  文
己○○無罪。
    理  由
一、己○○與戊○○（2 人所涉詐欺罪嫌部分，另為不起訴處分
    ）（戊○○已死亡，業經本院另行為公訴不受理之諭知）係
    兄弟，渠等自民國91年5 月23日起至94年5 月23日止，以每
    月新臺幣（下同）4 萬元之租金，每年期滿續約之方式，將
    共有之臺北市○○區○○路69號1 樓房屋（含屋旁鐵皮屋車
    庫全部）出租予甲○○經營卡拉OK店，於94年5 月23日契約
    期滿重新訂約時，己○○持內容相同之租賃契約書2 份，於
    同日晚上8 時許，前往上址卡拉OK店櫃臺旁，交付甲○○，
    甲○○見契約內容無疑後，即行簽名同意之，隨後甲○○因
    店務繁忙，尚未用印時，己○○即以要先攜回由戊○○簽名
    、蓋章為由，攜帶該等有甲○○簽名之租賃契約書2 份離去
    ，詎己○○、戊○○竟共同基於變造私文書之犯意聯絡，未
    經甲○○同意，於同日晚上8 時許至翌日晚上10時許間之某
    時許，在不詳地點，偽刻甲○○之印章1 枚，且明知雙方約
    定之租賃範圍係包含上址鐵皮屋，竟由戊○○在甲○○已簽
    名完成之租賃契約書2 份上第1 條租賃範圍下方，加註「（
    不含屋旁鐵皮搭建車庫等）」等字樣，另於租賃契約書條文
    末端，偽填未曾約定之第19條「特約應受強制執行之事項：
    1.租賃期間內乙方（指甲○○）若擬提前遷離他處時，乙方
    應賠償甲方（己○○、戊○○）一個月租金，乙方決無異議
    。2.租賃期間內乙方如有違背本契約各條款項時，任憑甲方
    處理，乙方決不異議。」及第21條「本契約之押金，不得抵
    用租金。」等內容後，持偽刻之印章，蓋用在契約承租人欄
    下方及前揭甲○○親簽姓名下方，偽造甲○○印文共4 枚，
    表示甲○○同意租賃範圍不含屋旁鐵皮屋搭建車庫並同意前
    揭第19、21條租賃條文內容而變造私文書，足生損害於甲○○；己○○、戊○○又基於共同偽造私文書之犯意聯絡，於
    同時間，在不詳地點，再持空白租賃契約書1 份，由戊○○
    以前述變造後租賃契約內容為範本，填具內容不實之租賃契
    約書後，在立契約人（乙方）簽名欄處，偽造甲○○署名1
    枚及印文2 枚，而偽造租賃契約書1 份，再由己○○持前開
    偽造之租賃契約書，於翌日晚上10時許，前往上址卡拉OK店
    ，交付櫃臺人員丁○○轉交予甲○○行使之。嗣於95年3 月
    間，己○○、戊○○與甲○○3 人就租金提高一事起爭執後
    ，己○○、戊○○要求甲○○搬離為甲○○所拒後，以前揭
    變造之租賃契約書其中1 份，於95年7 月6 日，共同具狀向
    臺灣士林地方法院提出請求遷讓房屋事件而行使之，經承審
    法官提示前開變造之租賃契約書供甲○○瀏覽，甲○○始悉
    上情。因認被告己○○涉犯刑法第216 條行使同法第210 條
    之偽造、變造私文書罪嫌云云。
二、按犯罪事實應依證據認定之，無證據不得認定犯罪事實；不
    能證明被告犯罪，應諭知無罪之判決，刑事訴訟法第154 條
    第2 項、第156 條第2 項及第301 條第1 項分別定有明文。
    又刑事訴訟法上所謂認定犯罪事實之證據，係指足以認定被
    告確有犯罪行為之積極證據而言，如未能發現有相當證據或
    證據不足以證明，自不能以推測或擬制之方法以為裁判基礎
    ，而認定不利於被告之事實，需依積極證據，苟積極證據不
    足為不利被告之認定時，即應為有利於被告之認定，更不必
    有何有利之證據；所謂「積極證據足以為不利被告事實之認
    定」，係指據為訴訟上證明之全盤證據資料，在客觀上已達
    於通常一般之人均不致於有所懷疑、而得確信被告確曾犯罪
    之程度；若未達到此一程度，而有合理之懷疑存在時，即無
    從為有罪之確信。而訴訟上所得之全盤證據資料，固不以直
    接證據為限，間接證據亦應包含在內，惟採用間接證據時，
    必其所成立之證據，在直接關係上，雖僅足以證明他項事實
    ，而由此他項事實，本於事理之作用足以證明待證事實者，
    方為合法，若憑空之推想，並非得採為證據資料之間接證據
    ，最高法院亦分別著有29年上字第3105號、40年台上字第89
    號、30年上字第816 號及32年上字第67號、76年台上字第49
    86號之判例要旨可資參照。再按刑法上所謂偽造文書，以無
    制作權之人制作他人名義之文書為要件；而變造文書，係指
    無權制作者，就他人所制作之真正文書，加以改造而變更其
    內容者而言。最高法院95年度台非字第14號判決意旨參照。
三、公訴意旨認被告己○○涉犯有上開犯行，無非係以告訴人甲○○之指證及證人丁○○之證述暨被告己○○、戊○○之供
    述，且有卷附偽造之租賃契約書、變造之租賃契約書，及本
    院民事庭95年度士簡字第839 號判決書可憑云云為論據。
四、訊據被告己○○堅決否認前揭犯行，陳稱：其將上開房屋租
    給告訴人甲○○有8 、9 年，本件於94年5 月23日訂約，係
    依據之前之契約而換約，另行簽立一本契約書，當時伊與其
    弟戊○○均有到告訴人營業處（即本案之租屋處），而其所
    保管（並庭呈）之二份租約，係告訴人親自當場簽名及蓋章
    後交付伊；另一份交付告訴人之租約，其上告訴人「甲○○
    」之簽名，係因當時告訴人生意忙碌，而授權由其弟戊○○
    簽署「甲○○」之姓名，再交給告訴人，該紙甲○○保管之
    租約苟係其弟戊○○偽造，伊與其弟戊○○何不自行保管該
    紙偽造之租約，而自暴其短將該紙租約交付予甲○○；且94
    年5 月23日之前之租約，租金4 萬元，係有包括該屋旁之鐵
    皮屋，惟該鐵皮屋在94年5 月23日換約前即由告訴人租給伊
    之女婿，而租金由其女婿直接交給伊13000 元，故94年5 月
    23日所立之租約（即94年5 月23日至95年5 月22日）即向告
    訴人收取27000 元之租金，並於一式三紙租約上直接載明不
    包括該屋旁之鐵皮屋，並無所謂變造租約之情事；再該租屋
    上所加之附款，亦係租約內容寫妥後，再請告訴人簽署姓名
    ，亦無私自加填租約之特約條款之情事。
五、經查：
(一)、證人即告訴人甲○○於本院證稱：我從89年就開始承租台北
    市○○區○○路69號1 樓房屋（含屋旁鐵皮屋車庫全部），
    我開始租的時候就有含鐵皮屋了，當時的租金是4 萬5 千元
    。第1 、2 年是4 萬5 千元，到了第3 年生意不好，租金就
    降5 千元。94年5 月23日之後還有續約，當時僅己○○一個
    人來訂約，拿二份契約書。該次伊並無仔細看契約的內容，
    因為每年換約都一樣，我就在一式二份之契約上簽名，我要
    到房間拿印章出來蓋，還沒有蓋，己○○就將契約拿走了，
    說要拿給他弟弟戊○○看。當天我並無收下一份契約，因為
    己○○說要拿回去看。簽約的隔天，就是94年5 月24日由己○○送一份租約過來，己○○送過來之後，我沒有看契約的
    內容，我想內容都一樣，所以就沒有去注意。而在我交租金
    時，亦是將我保管之該份租約拿出來，攤在最後一頁讓己○○簽名，亦未再看租約內容。（問：當時己○○有無跟你說
    戊○○也是共有人，要將出租人加上戊○○的名字？）93年
    簽約時，己○○有說要加上戊○○的名字。
(二)、因為己○○的女婿要跟我租該屋旁之鐵皮屋的店面，在93年
    到94年間，我有將鐵皮屋前面（即我庭呈的簡圖Ａ部分）店
    面轉租給丙○○（即己○○之女婿）、乙○○（丙○○賣炸
    雞類，乙○○賣麵線。後來乙○○生意不好，就沒有做了，
    讓給丙○○一個人承租。），並借簡圖Ｂ之部分內之廁所給
    丙○○使用，當時我有經過己○○同意，租金是1 萬3 千元
    。丙○○跟我承租一年多，一直租到95年5 月。我租給丙○○與乙○○1 萬3 千元，前幾個月丙○○、乙○○有湊租金
    給我，後來己○○就說從原來的租金扣，所以就變成2 萬7
    千元。我於95年5 月23日因為與己○○談不攏租金就沒有續
    租了。我庭呈的簡圖Ｂ、Ｃ裝潢，是90年到91年裝潢，在此
    之前我是做食補店，到90年、91年生意不好，房租降了5 千
    元，我才增加設備開設卡拉ＯＫ店。我當時要裝潢這部分，
    只有跟己○○講。91年到93年租賃契約書第九條都有記載如
    不續租，要回復原狀這是一般租約制式的格式。己○○告我
    遷讓房屋時，我才知道租約不包括鐵皮屋。租約上面沒有寫
    上包含鐵皮屋，我裝潢的那些都損失了。（問：94年5 月23
    日至95年5 月23日你對簡圖上的Ｂ、Ｃ都有使用到嗎？）有
    ，我直接租到97年7 月。
(三)、證人甲○○再證（問：被告在本院所庭呈之94年5 月22日的
    契約上的簽名是否你簽的？）是的。（問：你隔月拿出來看
    的時候，租約上就有第19條至21條？）是的，但是那時候沒
    有注意看到。（問：之前己○○拿給你簽的沒有蓋章的那2
    份契約書，在標的使用範圍寫北投明德路69號1 樓，下面是
    否空白？）沒有注意看。（問：有無可能是因為你沒有注意
    看，但是上面已有寫明，是你自己簽名簽下去？）不知道，
    因為我都沒有看就簽了。（問：你之前的租約你所蓋的章，
    有無用特別的印章？）都是用之前臺灣企銀、第一銀行、土
    地銀行、陽信銀行的印鑑章，就是我蓋在之前租約的印章，
    都是同一顆。我每次租金有準時交，押金（二個月8 萬元）
    不得抵租金的約定，對我沒有損害？但萬一生意不好，我沒
    有錢繳房租，可以先用押金抵，但是我不曾這樣做。
(四)、再證人丁○○亦證稱：我是看到甲○○先給己○○房租，之
    後才在二本契約（即本次租約）上簽名。但沒有看到甲○○
    有無蓋章。
(五)、證人即被告之女婿丙○○於本院結證：北投明德路69號一樓
    旁的鐵皮屋開始是向己○○、戊○○租，我租金一開始都是
    交給戊○○、己○○，我絕對沒有交租金給甲○○。一開始
    就簽了，用我老婆賴宥蓁的名義簽的租約，租金是1 萬3 千
    元。我使用告訴人所提出之簡圖Ａ部分，Ｂ的廁所部分我有
    使用，Ｂ的其他部分是甲○○使用。我租該店面的範圍是鐵
    皮屋，但我使用部分只有Ａ，Ｂ部分的權利大家都沒有講到
    ，因為我賣雞排，只要使用Ａ部分即可。
(六)、而證人丁○○亦證明，鐵皮屋Ａ的部分有租給阿彬、阿輝的
    範圍，後面有一間小廁所，也給他使用。
(七)、由上三人之證詞，得知丙○○有租用前開房屋旁之鐵皮屋Ａ
    之部分及Ｂ部分內之廁所，而其按月交付租金給己○○，且
    告訴人向被告己○○租用前開房屋（包括屋旁之鐵皮屋）先
    後達7 、8 年，前3 年之租金4 萬5 千元，之後因生意不佳
    ，改為4 萬元，之後於94年間就屋旁之鐵皮屋簡圖Ａ部分及
    Ｂ部分租給己○○之女婿丙○○及乙○○（之後僅租給丙○○），租金以1 萬3 千元計，故告訴人交給被告己○○之租
    金減縮為2 萬7 千元，並由告訴人自94年5 月23日起按月交
    給被告己○○2 萬7 千元之事實，復有告訴人所庭呈之由己○○在告訴人保管之租約末頁簽名之字據及告訴人所繪之屋
    旁之鐵皮屋簡圖可憑，即堪認定。
六、按所謂契約係指雙方意思表示之合致。告訴人既就上開房屋
    與出租人即被告己○○、戊○○自94年5 月23日起成立租期
    一年（下稱：本次租約）之租約，有其簽名之一式二份租約
    ，由被告己○○、戊○○保管為據，則雙方就上開房屋之租
    約即成立。至於告訴人保管之本次租約，未有告訴人之親自
    簽名，惟以告訴人既親自簽署二份之租約，且租期即自94年
    5 月23日起至95年5 月22日，前開房屋及該屋旁之鐵皮屋包
    括簡圖Ｂ（除廁所外）、Ｃ亦交由告訴人使用，而告訴人亦
    按月支付租金2 萬7 千元給被告己○○，是從客觀之外部事
    實，告訴人與被告己○○、戊○○就前開房屋及旁之鐵皮屋
    Ｂ（除廁所外）、Ｃ成立租約亦無庸置疑。至於本次租約上
    載有「不包括鐵皮屋」，以雙方之本次租約，告訴人之租金
    減為2 萬7 千元，且鐵皮屋之使用亦有Ｂ（不包括廁所，廁
    所由告訴人同意借給丙○○）、Ｃ部分，僅減少Ａ部分，則
    租約雖有載明不包括鐵皮屋，然事實上告訴人有使用到Ｂ、
    Ｃ部分；再被告己○○、戊○○二人向告訴人起訴（本院士
    林簡易庭95年度士簡字第839 號遷讓房屋之民事訴訟）之95
    年7 月31日之審理庭，告訴人亦陳稱，新約應從95年5 月23
    日訂約，租期一年，原告（即本案之被告、戊○○）租金要
    從27000 元漲到40000 元，伊不同意，故未訂新約等語，亦
    見告訴人對本次租約之租賃範圍、租金，告訴人均不爭執，
    而雙方均按約履行完畢，是本次租約雖將租賃範圍排除鐵皮
    屋部分，亦難認有損害告訴人之虞。至於被告己○○、戊○○與告訴人所訂立之本次租約第9 條約定：房屋有改裝設施
    之必要時，乙方（即告訴人）取得甲方之同意後自行裝設，
    但不得損害原有建築，乙方於交還房屋時自應負責回復原狀
    。則鐵皮屋之裝潢係告訴人裝設，惟本次租約既有約定，告
    訴人交還房屋時應負回復原狀之義務，則告訴人裝潢部分即
    應負回復原狀，難認有何損害告訴人之情況。至於告訴人證
    稱，被告己○○曾對伊稱，要把房子租伊直到賣掉該屋云云
    ，惟本次租約到期時，告訴人亦曾與被告己○○談及續租之
    問題，惟因租金談不攏而作罷，亦為告訴人所證明。是告訴
    人要難以要求被告己○○不漲租而續租該屋。再一般民間習
    慣房屋出租收回，就出租人之裝潢亦未見出租人需要賠償承
    租人之理，故以回復原狀處理之，亦不違一般民間習慣。況
    本次租約即明載收回房屋時承租人即要回復原狀，亦見告訴
    人所稱其裝潢費用損失云云，亦難歸責予被告己○○。
七、另就本次租約之特約條款論述有無變造之情：
(一)、就本次租約無論由被告己○○保有或甲○○由保有之租約，
    均有手寫加填「特別約定」第19條：特約應受強制執行之事
    項：租賃期間內乙方（指告訴人）若以提前遷離他處時，乙
    方應賠償甲方一個月租金，乙方決無異議。租賃期間內乙方
    如有違背本契約各條款項時，任憑甲方處理，乙方決不異議
    。第20條：承租人必需切結以後未經甲方同意，不得以任何
    理由續約或佔用。然上開二項條款，依被告己○○與告訴人
    就91年5 月23日起至93年5 月23日止之租約（下稱：前次租
    約），此為告訴人所檢附（見96年度他字第819 號第7 頁至
    第9 頁）之租約第18條之約定，亦與本次租約第19條所載相
    同之約定（每字均不差）；另前次租約第20條亦載有：承租
    人必須切結以後不得任何理由續約或佔用。與本約第20條所
    載之「承租人必需切結以後未經甲方同意，不得以任何理由
    續約或佔用。」此條約定雖增加「未經甲方（即被告己○○
    ）同意」，惟與前約之內容「承租人必須切結以後不得任何
    理由續約或佔用。」之法律效果亦屬相同。而告訴人既具結
    證稱：其與被告就前開房屋所訂立之本次租約係延續前次租
    約所定，則二次租約之內容既屬相同，當無所謂變造之問題
    。至於告訴人稱，契約更改處應加蓋雙方之印章，本次租約
    特約條款即手寫部分並無加蓋雙方之印章云云，惟法律並無
    明文特約條款需加蓋印章始成立或生效，自不得以未加蓋雙
    方之印章即認係被告己○○所變造。
(二)、再就本次租約第21條所定「本契約之押金不得抵用租金」此
    條約定，雖為前次租約所無，惟告訴人亦證稱，其在本次租
    約簽名時，並無細看租約之內容即簽名。再每月其拿租金給
    被告己○○時，亦就其保管之本次租約最後一頁交由被告己○○簽名，伊亦未詳看租約之內容，不知在其簽名時該約款
    有無填上等語。再就無論係被告己○○保管或告訴人保管之
    本次租約均有第21條之約定，且證人即告訴人既無在簽約時
    親眼目睹該第21條之約定未載於約款內，以罪疑惟輕之原則
    ，應認該約款於告訴人簽署由被告保管之本次租約時，即已
    填立，至於告訴人未能詳閱本次租約之內容即簽名，應屬其
    己身之疏忽；另證人丁○○亦僅證明，告訴人簽約（本次租
    約）當日並未收到租約，係翌日始由己○○拿來由伊代收，
    伊亦未看租約內容等情，故證人丁○○亦不知訂約當日契約
    所載之內容，故縱使告訴人所保有之本次租約係由己○○翌
    日始交付告訴人，亦難論以被告己○○有在事後未經告訴人
    之同意下變造此部分約款之事實。
八、另被告己○○是否有刻告訴人之印章蓋於本次租約上？告訴
    人固提出其土地銀行、陽信銀行、台灣中小企銀存摺之印鑑
    章，以明其無本次租約上之印文之印章云云，惟每個人之印
    章不只一顆，告訴人所提之印鑑章之印文與本次租約之印文
    固不符，尚難認該顆印文非告訴人本人所有或所蓋用；至於
    證人丁○○所證：我猜這印章像是一般收郵件的印章，我不
    太清楚這是否甲○○持有的印章。但是正式契約應該不會蓋
    這種印章，均係其個人之推斷臆測之詞，難為不利被告己○○之事證。況依本次租約上之字跡係戊○○之字跡，被告己○○根本不認識字，此為告訴人所不爭執。若認有私自刻印
    之情事，應係戊○○所為，難認係己○○所為，亦難認私自
    刻印之戊○○與己○○有犯意之聯絡情事。再退萬步言之，
    縱使該顆印章非告訴人所有，係被告己○○或戊○○私自刻
    印蓋用，惟告訴人與被告己○○、戊○○之本次租約就租賃
    物之使用範圍、租金之金額均已合致而成立，並於租期屆滿
    雙方均按契約之本旨履行完畢，在履行完畢時告訴人與被告
    己○○、戊○○均無爭執，亦難認被告己○○、戊○○私自
    刻印蓋用係有損害告訴人之虞。
九、以被告己○○所供，該房屋係其與弟戊○○所共有，每人各
    二分之一，因之前均由其具名出面與告訴人訂立契約，惟後
    來其弟婦稱二人共有之房屋，應由二人出名出租才好等語。
    而告訴人亦具結稱，前次租約亦係由己○○出名與伊簽訂，
    惟事後己○○將契約取回，再在出租人名下增列戊○○之名
    字等情。而觀諸前次租約之開頭出租人己○○下方確有增「
    戊○○」及租約末端立契約人（甲方）亦增戊○○之名義（
    見他字卷第33頁、35頁背面）。本次租約則應係戊○○未慮
    及出租人變成二人，而租約即應書立三份交由出租人二份，
    而承租人一份保有。然僅由戊○○親自書立一式二份之契約
    ，交由告訴人簽名，之後再慮及應書立一式三份始由己○○
    取回，再由識字戊○○依該一式二份之契約謄寫一份，再交
    由告訴人保管，是雙方本次租約既依告訴人及被告己○○、
    戊○○親自簽名，且照雙方之約定履行完畢，即難認此部分
    之謄寫一份有何偽造私文書或行使偽造私文書之可言。
十、此外，復查無其他積極事證足證被告確有公訴人所指上開犯
    行，揆諸上開說明，自屬不能證明被告己○○有行使偽造私
    文書或行使變造私文書之犯罪。從而即應為被告無罪之諭知
    。
據上論斷，應依刑事訴訟法第301 條第1 項前段，判決如主文。
本案經檢察官莊富棋到庭執行職務。
中    華    民    國    98    年    2     月    6     日
                  刑事第四庭  審判長法  官  林秀鳳
                                    法  官  黃珮茹
                                    法  官  吳維雅
以上正本證明與原本無異。
如不服本判決，應於收受送達後10日內向本院提出上訴書狀，其
未敘述上訴之理由者並得於上訴期間屆滿後20日內向本院補提理
由書（均須按他造當事人之人數附繕本）。
                                    書記官  黃瓊芳
中    華    民    國    98    年    2     月    6     日


司法院資訊處製作；財團法人民間司法改革基金會備份。
